ACORDAO-COMPLETO-2535367

ACÓRDÃO 2498/2022 ATA 14/2022 - PRIMEIRA CÂMARA

VISTO, relatado e discutido o ato inicial de aposentadoria da Técnica Judiciária do Tribunal Regional do Trabalho da 11ª Região/AM-RR Marlúcia da Silva Santos.
	ACORDAM os Ministros do Tribunal de Contas da União, reunidos em sessão da 1ª Câmara, ante as razões expostas pelo Relator e com fundamento no art. 71, inciso III, da Constituição Federal, nos arts. 1º, inciso V, e 39, inciso II, da Lei 8.443/1992, no art. 54 da Lei 9784/1999, no art. 260, § 1º, do Regimento Interno e no Acórdão 122/2021-TCU-Plenário, em:
	9.1. reconhecer o registro tácito do ato de aposentadoria de Marlúcia da Silva Santos em 3/5/2021;
	9.2. determinar à Secretaria de Fiscalização de Integridade de Atos e Pagamentos de Pessoal e de Benefícios Sociais a adoção de providências para revisão de ofício do ato em questão, durante a qual deve ser avaliada, entre outros pontos, a legalidade do pagamento da vantagem pecuniária individual da Lei 10.698/2003.

Ato de aposentadoria, remetido ao TCU há mais de cinco anos, em que foram detectadas a incorporação de funções comissionadas exercidas após a edição da Lei 9.624/1998 e a inclusão da vantagem pecuniária individual instituída pela Lei 10.698/2003.

Primeira Câmara

3. Interessada: Marlúcia da Silva Santos (XXX.640.342-XX)

13.1. Ministros presentes: Vital do Rêgo (na Presidência) e Jorge Oliveira (Relator).
13.2. Ministro-Substituto convocado: Augusto Sherman Cavalcanti.
13.3. Ministro-Substituto presente: Weder de Oliveira.

JORGE OLIVEIRA

Adoto como relatório o parecer do Ministério Público junto ao TCU - MPTCU (peça 8) , a seguir transcrito:
	"Trata-se da análise do ato inicial de aposentadoria de Marlucia da Silva Santos, no cargo de técnico judiciário, emitido pelo Tribunal Regional do Trabalho da 11ª Região (peça 3) .
2.	Após análise da concessão, a Sefip propôs a ilegalidade e negativa de registro do ato em face do pagamento de parcelas de VPNI de quintos/décimos incorporados após 8/4/1998, com proposta para transformação das VPNIs em parcela compensatória a ser absorvida por quaisquer reajustes futuros, consoante decidido pelo STF no âmbito do RE 638.115/CE (peça 5) .
3.	De fato, a incorporação de quintos/décimos após 8/4/1998, data da vigência da Lei 9.624/1998, contraria a pacífica jurisprudência do TCU e do Supremo Tribunal Federal (STF) que, no âmbito do Recurso Extraordinário (RE) 638.115, fixou a seguinte tese de repercussão geral: "ofende o princípio da legalidade a decisão que concede incorporação de quintos pelo exercício de função comissionada no período entre 8.4.1998 até 4.9.2001, ante a carência de fundamento legal".
4.	Todavia, no julgamento dos segundos embargos de declaração no RE 638.115, o STF modulou os efeitos da decisão de forma a permitir que, no caso de concessões administrativas ou com base em decisão judicial não transitada em julgado, a parcela de quintos/décimos não seja imediatamente suprimida dos proventos dos interessados. A modulação de efeitos permitiu a conversão de tal parcela, incorporada após 8/4/1998, em parcela compensatória a ser absorvida por quaisquer reajustes futuros. No entanto, se houver decisão judicial transitada em julgado a amparar o pagamento da parcela, esta estará imune de absorção.
5.	Veja-se, a propósito, o seguinte trecho da ata de julgamento dos embargos de declaração apreciados em 18/12/2019, modulando os efeitos do que restou decidido no RE 638.115, in verbis (grifos inseridos) :
O Tribunal, por maioria, acolheu parcialmente os embargos de declaração, com efeitos infringentes, para reconhecer indevida a cessação imediata do pagamento dos quintos quando fundado em decisão judicial transitada em julgado [...]. No ponto relativo ao recebimento dos quintos em virtude de decisões administrativas, o Tribunal, em razão de voto médio, rejeitou os embargos e, reconhecendo a ilegitimidade do pagamento dos quintos, modulou os efeitos da decisão de modo que aqueles que continuam recebendo até a presente data em razão de decisão administrativa tenham o pagamento mantido até sua absorção integral por quaisquer reajustes futuros concedidos aos servidores. [...] Por fim, o Tribunal, por maioria, também modulou os efeitos da decisão de mérito do recurso, de modo a garantir que aqueles que continuam recebendo os quintos até a presente data por força de decisão judicial sem trânsito em julgado tenham o pagamento mantido até sua absorção integral por quaisquer reajustes futuros concedidos aos servidores [...].
6.	A despeito disso, observa-se que o referido ato foi originalmente enviado ao TCU há mais de cinco anos, especificamente em 3/5/2016, conforme consta no próprio ato (peça 3) , bem assim no item 9.2.5 da instrução da unidade técnica (peça 5, p. 3) .
7.	Nesses casos, a jurisprudência anterior do Tribunal determinava a realização de oitiva do interessado, previamente à apreciação do ato, consoante entendimento firmado por meio do Acórdão 587/2011-TCU-Plenário.
8.	Entretanto, em 19/2/2020, ao julgar o RE 636.553, o STF manteve sua jurisprudência acerca da inaplicabilidade do art. 54 da Lei 9.784/1999 no período entre a publicação do ato sujeito a registro pela Administração e a apreciação da sua legalidade pelos tribunais de contas, haja vista ainda inexistir ato perfeito e acabado, mas fixou a seguinte tese de repercussão geral (grifos inseridos) :
Em atenção aos princípios da segurança jurídica e da confiança legítima, os Tribunais de Contas estão sujeitos ao prazo de 5 anos para o julgamento da legalidade do ato de concessão inicial de aposentadoria, reforma ou pensão, a contar da chegada do processo à respectiva Corte de Contas.
9.	Assim, "findo o referido prazo, o ato de aposentação considerar-se-á registrado tacitamente" (grifos inseridos) , conforme consignou em seu voto o relator, Ministro Gilmar Mendes.
10.	Contra essa decisão a União opôs embargos de declaração, cujo julgamento foi encerrado em 4/12/2020, e o inteiro teor do acórdão publicado em 4/2/2021. Apesar de rejeitados os embargos, o relator esclareceu em seu voto que, passado o prazo de cinco anos contados da chegada do ato ao TCU, sem a finalização do processo, o ato restará automaticamente estabilizado, abrindo-se, contudo, a partir daí, a possibilidade de sua revisão, nos termos e prazo do art. 54 da Lei 9.784/1999.
11.	Na sessão do Plenário de 27/1/2021, o TCU prolatou o Acórdão 122/2021 ao aprovar o voto do Ministro Walton Alencar Rodrigues no qual foi examinada a citada decisão do STF. O relator concluiu em seu voto que "cabe ao TCU, por conseguinte, em atendimento à disposição legal e aos princípios da eficiência, da razoável duração do processo e da isonomia, evoluir, no entendimento e nos procedimentos, para compatibilizar suas decisões com a recente tese da Suprema Corte". Asseverou que "a partir do registro tácito do ato de concessão, é possível a sua revisão, no prazo de 5 anos, com base no aludido artigo da lei de processo administrativo", e que "esse entendimento é plenamente compatível com o disposto no art. 260, § 2º, do Regimento Interno do TCU", segundo o qual:
O acórdão que considerar legal o ato e determinar o seu registro não faz coisa julgada administrativa e poderá ser revisto de ofício pelo Tribunal, com a oitiva do Ministério Público e do beneficiário do ato, dentro do prazo de cinco anos da apreciação, se verificado que o ato viola a ordem jurídica, ou a qualquer tempo, no caso de comprovada má-fé.
12.	Desse modo, tendo em vista que o ato em apreço ingressou no Tribunal há mais de cinco anos, bem como a tese de repercussão geral fixada pelo STF no RE 636.553, adotada pelo TCU por meio do Acórdão 122/2021-TCU-Plenário, este representante do Ministério Público de Contas da União opina porque o ato seja considerado tacitamente registrado em 3/5/2021.
13.	Ademais, considerando a decisão do STF nos embargos de declaração, e que não transcorreu o prazo fixado no art. 54 da Lei 9.784/1999, c/c o art. 260, § 2º, do Regimento Interno do TCU, opinamos pelo retorno dos autos à Sefip, para dar início aos procedimentos destinados a revisão de ofício do ato, nos termos aprovados pelo Tribunal mediante o Acórdão 122/2021-TCU-Plenário.
14.	Consta do ato, ainda, o pagamento da parcela "VPI 13,23% - INATIVOS (Vantagem de caráter geral - VPI (13,23% e 12,23%) ", no valor de R$ 562,71. O gestor de pessoal informou no ato que "a rubrica deixou de fazer parte da folha de pagamento a partir da decisão da RCL 14872 em anexo" (peça 3, p. 6) .
15.	Sobre o assunto, a Sefip consignou em sua instrução que (peça 5, p. 2) : 
Não há amparo legal para a conversão da vantagem pecuniária individual (VPI) instituída pela Lei 10.698/2003, no valor fixo de R$ 59,87, em reajuste equivalente ao percentual (13,23%) que essa vantagem representou sobre o menor vencimento básico da Administração Pública Federal no momento de publicação da lei. No entanto, as referidas rubricas foram excluídas da ficha financeira atual. (Grifos inseridos) .
16.	Todavia, consta no contracheque da inativa, relativo ao mês de janeiro de 2022, último disponível nos sistemas do TCU, o pagamento da rubrica "MENSALIDADE ANAJUSTRA - VPI 13,23%", no valor de R$ 664,91 (peça 7) .
17.	Em razão do exposto, sugerimos a expedição de determinação à Sefip para que avalie a regularidade do pagamento atual da referida parcela, na oportunidade da revisão de ofício do ato em exame."
	É o relatório.

não há

Procurador Rodrigo Medeiros de Lima

APOSENTADORIA. INGRESSO NO TCU HÁ MAIS DE CINCO ANOS. RECONHECIMENTO DO REGISTRO TÁCITO. INCORPORAÇÃO DE FUNÇÕES EXERCIDAS APÓS A LEI 9.624/1998 E INCLUSÃO DA VPI DA LEI 10.698/2003. DETERMINAÇÃO DE PROVIDÊNCIAS PARA REVISÃO DE OFÍCIO.

APOSENTADORIA (APOS)

Secretaria de Fiscalização de Integridade de Atos e Pagamentos de Pessoal e de Benefícios Sociais - Sefip

Ao examinar o ato inicial de aposentadoria da Técnica Judiciária do Tribunal Regional do Trabalho da 11ª Região/AM-RR - TRT-11 Marlúcia da Silva Santos, a Secretaria de Fiscalização de Integridade de Atos e Pagamentos de Pessoal e de Benefícios Sociais - Sefip opinou por sua ilegalidade e negativa de registro, ante a incorporação de funções comissionadas exercidas após a edição da Lei 9.624/1998.
2.	O Ministério Público junto ao TCU - MPTCU, entretanto, anotou que o ato em análise deu entrada no Tribunal em 3/5/2016, o que implicaria seu registro tácito em 3/5/2021, nos termos das decisões do Supremo Tribunal Federal - STF no Recurso Extraordinário - RE 636.553.
3.	Além disso, o Parquet apontou, a par da irregularidade questionada pela unidade técnica, a possível inclusão indevida, nos proventos da interessada, da vantagem pecuniária individual - VPI instituída pela Lei 10.698/2003.
4.	Por tais motivos, a Procuradoria opinou por que seja o ato considerado tacitamente registrado em 3/5/2021, por que seja determinada à Sefip a adoção de providências para sua revisão de ofício e por que seja determinada àquela unidade técnica a avaliação, por ocasião da revisão de ofício proposta, da legalidade do pagamento da VPI acima mencionada.
5.	Acolho tal manifestação, que incluo entre minhas razões de decidir.
6.	De fato, conforme entendimento firmado pelo STF no RE 636.553, deve ser reconhecido o registro tácito do ato em exame, dado seu ingresso nesta Corte há mais de cinco anos.
7.	Todavia, diante de incorporações de funções comissionadas exercidas após a edição da Lei 9.624/1998, procedimento considerado ilegal pela Corte Suprema no RE 636.553, e tendo em vista não haver transcorrido, desde o registro tácito, o prazo quinquenal estipulado no art. 54 da Lei 9.784/1999, devem ser adotadas pela Sefip providências para revisão de ofício do ato em questão, consoante orientação fixada no Acórdão 122/2021-TCU-Plenário (Relator o Ministro Walton Alencar Rodrigues) .
8.	Por fim, em face da possível ilegalidade da continuidade do pagamento da VPI da Lei 10.698/2003, suscitada pela Procuradoria, deve a unidade técnica desta Corte também ser instada a examinar a questão no curso da revisão de ofício a ser realizada.
	Voto, pois, pela adoção da minuta de acórdão que submeto a este Colegiado.
	TCU, Sala das Sessões, em 10 de maio de 2022.
JORGE OLIVEIRA 
Relator